臺灣桃園地方法院民事判決
105年度重訴字第354號
原      告  藍春銀  
訴訟代理人  楊漢東  律師
被      告  邱玉川  
被      告  陳濬紳  
訴訟代理人  陳詩樵              
被      告  邱垂連  
            邱秀珠  
            邱素秋（邱奕錦之承當訴訟人）    

上三人共同
訴訟代理人  沈朝標  律師
上列當事人間請求分割共有物事件，本院於民國111年5月16日言
詞辯論終結，判決如下：
    主      文
兩造共有坐落桃園市○○區○○段○○○○地號土地（面積四六０五平方
公尺）應分割如附圖及附表所示。
訴訟費用由兩造按附表所示之應有部分比例負擔。
    事實及理由
壹、程序事項：
一、按訴訟繫屬中為訴訟標的之法律關係，雖移轉於第三人，於
    訴訟無影響。但第三人如經兩造同意，得聲請代當事人承當
    訴訟。民事訴訟法第254條第1項定有明文。查被告邱奕錦於
    民國107年1月23日將其應有部分24分之1信託登記與邱素秋
    （見本院卷二第35頁至第36頁），邱素秋於107年8月20日具
    狀聲明承當訴訟，有民事聲請承當訴訟狀在卷可稽（見本院
    卷二第83頁），且經原告同意，亦有民事陳報狀附卷可佐（
    見本院卷二第87頁），核與前揭法條規定相符，應予准許，
    邱奕錦即因此脫離本件訴訟。
二、次按不變更訴訟標的，而補充或更正事實上或法律上之陳述
    者，非為訴之變更或追加，民事訴訟法第256條定有明文。
    查原告起訴時係請求：「兩造共有坐落桃園市○○區○○段0000
    地號土地（下稱系爭土地），准予分割，其分割方法如附圖
    （按：此為起訴狀之附圖）所示」（見本院卷一第6頁至第7
    頁），原告嗣後於本院審理中迭次變更聲明（最後聲明內容
    附圖及附表所示）。按分割共有物之訴，係共有人請求法院
    決定共有物之分割方法，判決之結果使各共有人間之共有關
    係變成單獨所有或為共有關係之其他變更，而創設共有人間
    之權利義務關係，乃形成之訴，且具有非訟事件之性質，不
    受當事人聲明方法之拘束，此有最高法院49年台上字第2569
    號判例意旨可資參照。本件分割共有物事件，原告之聲明就
    分割方法雖經改變，然揆諸前揭判例意旨，分割共有物事件
    ，法院原不受兩造分割方案聲明之拘束，此等分割方法之聲
    明變更，要僅為補充或更正法律上之陳述，揆諸前揭規定，
    要無不符，應予准許。
三、被告邱玉川經合法通知，未於最後言詞辯論期日到場，經核
    無民事訴訟法第386條各款所列情形，爰依原告聲請，准由
    其一造辯論而為判決。
貳、實體事項：
一、原告主張：系爭土地為兩造所共有（土地之面積、各共有人
    之應有部分及訴訟繫屬中轉讓情形如附表所示），系爭土地
    無法令規定、使用目的或有不分割特約之不能分割情形，然
    兩造就系爭土地分割方法迄不能達成協議。又伊已配合被告
    房屋使用現況而為分配，使被告不致於分割後須拆除房屋，
    然依被告分割方案，被告邱玉川、邱秀珠、邱垂連所有門牌
    號碼桃園市○○區○○○街00號房屋（下稱18號房屋）北側未留
    餘地，倘於房屋北側窗戶裝設雨遮或冷氣機，勢必越界占用
    北側鄰地上空，雨水亦會注入鄰地，將致越界使用之糾紛；
    且被告方案使伊日後欲自內定七街進入土地入口僅餘3分之1
    寬度，嚴重限制伊開發利用土地之經濟價值，亦不公平，故
    應依原告之分割方案，使18號房屋北側留些許空地，較有利
    兩造土地之合理使用。爰依民法第823條、第824條規定，求
    為按如中壢地政所111年3月4日中地測字第1110003532號函
    附複丈成果圖原告方案（下稱原告方案）所示，即編號A（
    面積281.81平方公尺）分歸被告邱玉川、邱秀珠、邱垂連3
    人按應有部分維持共有、編號B（面積187.88平方公尺）分
    歸被告邱素秋所有、編號D（面積75.75平方公尺）分歸被告
    陳濬紳所有、編號E（面積3,971.56平方公尺）分歸原告所
    有、編號F（面積88平方公尺）分歸兩造按應有部分比例維
    持共有為分割之判決。
二、被告則以：
㈠、被告邱垂連、邱秀珠、邱素秋等3人：被告方案即18號房屋與
    北面經界相鄰0.5公尺、西面因設置化糞池而相鄰1.2公尺，
    下方留有空地，未來仍可再興建房屋，且如往下延伸不會影
    響原告之通行，而原告方案於設置道路後會有無法利用之土
    地，對原告未必有利，反而浪費土地，求為按如中壢地政所
    111年4月22日中地測字第1110006480號函附複丈成果圖被告
    方案（下稱被告方案）所示，即編號1（面積3,970平方公尺
    ）分歸原告所有、編號2（面積188平方公尺）分歸被告邱素
    秋所有、編號3（面積282平方公尺）分歸被告邱玉川、邱秀
    珠、邱垂連按應有部分維持共有、編號4（面積75平方公尺
    ）分歸被告陳濬紳所有、編號5（面積90平方公尺）分歸兩
    造按應有部分比例維持共有。　
㈡、被告陳濬紳：同意被告方案。
㈢、被告邱玉川未於最後言詞辯論期日到場，據其以前到場所為
    陳述略謂：同意被告方案。
三、得心證之理由：
㈠、原告主張系爭土地分別為兩造所共有，兩造就土地應有部分
    及訴訟繫屬中轉讓情形如附表所示，有系爭土地之土地登記
    謄本可憑，且其坐落位置及狀況業經本院依職權囑託中壢地
    政所派員會同本院及兩造至現場勘驗測量，製有勘驗筆錄及
    桃園市中壢地政事務所111年3月4日中地測字第1110003532
    號函附複丈成果圖原告方案、111年4月22日中地測字第1110
    006480號函附複丈成果圖被告方案在卷可稽（見本院卷一第
    76至78頁；卷二第130頁至第133頁；卷三第170頁至第174頁
    ；卷四第58頁至第59頁、第74頁至第75頁），且為原告及被
    告所不爭執，自堪信為真實。原告請求分割系爭土地，經核
    與上揭法律規定之要件，既無不符，自堪准許。
㈡、按共有物之分割，依共有人協議之方法行之。分割之方法不
    能協議決定，或於協議決定後因消滅時效完成經共有人拒絕
    履行者，法院得因任何共有人之請求，命為下列之分配：一
    、以原物分配於各共有人。但各共有人均受原物之分配顯有
    困難者，得將原物分配於部分共有人。二、原物分配顯有困
    難時，得變賣共有物，以價金分配於各共有人；或以原物之
    一部分分配於各共有人，他部分變賣，以價金分配於各共有
    人。以原物為分配時，如共有人中有未受分配，或不能按其
    應有部分受分配者，得以金錢補償之。以原物為分配時，因
    共有人之利益或其他必要情形，得就共有物之一部分仍維持
    共有，民法第824 條第1 項至第4 項定有明文。又按分割共
    有物，除應斟酌各共有人之意願、利害關係及共有物之性質
    外，尚應斟酌分得部分所得利用之價值、經濟效用等原則（
    最高法院84年度台上字第1538號、94年度台上字第1768號判
    決要旨參照）。
㈢、經查，系爭土地未編定使用分區及使用地類別，非屬耕地且
    無最小分割面積之限制，且無任何建物之保存登記資料，又
    經本院會同兩造及中壢地政所人員至現場履勘，系爭土地上
    僅附圖編號3 部分土地有被告邱玉川、邱秀珠、邱垂連所有
    之18號房屋；附圖編號2有被告邱素秋所有之內定七街36巷6
    號房屋；附圖編號4有被告陳濬紳所有之內定七街36巷16號
    房屋，此有勘驗筆錄及中壢地政所108年10月3日中地測字第
    1080017167號函及所附土地登記公務用謄本、臺灣省桃園縣
    土地登記簿在卷（見本院卷二第194頁至第199頁；卷四第75
    頁）可參，而查，被告主張之分割方法，使被告所有上開房
    屋各自坐落於所分得之土地上，而不致需拆除現有之房屋，
    並為全體被告所同意（見本院卷三第45頁、本院卷四第81頁
    ），且被告邱玉川、邱秀珠、邱垂連亦同意就所分得附圖編
    號3之土地繼續維持共有，另兩造就分得面積與依原應有部
    分換算之面積差額均同意毋須鑑價找補（見本院卷四第26頁
    ）。本院審酌此方案使18號房屋距北側0.5公尺、西側1.2公
    尺，如此一來所餘南側空地尚足以供被告邱玉川、邱秀珠、
    邱垂連除18號房屋以外，再行興建房屋供其等使用，且於附
    圖編號1、3土地相鄰處興建房屋，亦無防火間隔、防火淨寬
    ，及臨路最小寬度限制之規定，此復有桃園市政府建築管理
    處111年1月6日桃建造字第1100095609號函附在卷（見本院
    卷四第40頁至第44頁）。被告主張之分割方法除顧及相關不
    動產之完整性外，更得以再興建新屋顯較具經濟效益，符合
    各共有人間之公平性，充足將來經濟發展，對共有人均屬有
    利，是被告所提之分割方案確屬最佳之分割方案。
㈣、原告雖以其提出之方案亦不致使被告之地上物遭拆除，且被
    告方案因18號房屋北側未留餘地，日後勢必有雨遮或冷氣機
    等越界之糾紛；且被告方案致原告將來自內定七街進入土地
    入口僅餘3分之1寬度，顯不公平云云。查原告方案使18號房
    屋約略坐落於被告邱玉川、邱秀珠、邱垂連所分得之編號A
    土地之中央位置，距北側土地為1.9公尺，周圍已無足供建
    造房屋之空地，致被告邱玉川、邱秀珠、邱垂連所分得之土
    地僅得供18號房屋使用而已，而不若被告方案得再興建新屋
    ，顯較不符合經濟效益，亦未使地盡其利，使兩造均得以良
    好利用。原告雖以被告方案未來將致越界糾紛，然雨遮並非
    18號房屋之建物主結構、冷氣亦屬動產，並無難以處理或非
    安裝於房屋北側之情形，且被告方案與原告方案就編號3土
    地臨內定七街之寬度僅相差約2.4公尺（8.4公尺－6公尺＝2.4
    公尺），以系爭土地臨內定七街之總長40.7公尺計算，兩造
    方案僅相差5.89%（被告方案8.4公尺占總長40.7公尺，約20
    .63%；原告方案6公尺占總長40.7公尺，約14.74%；20.63%－
    14.74%＝5.89%），亦無原告所稱之致其進入土地入口僅餘3
    分之1寬度之顯失公平情形，是難認原告方案為適當之分割
    方案。
㈤、綜上所述，原告請求分割系爭土地，於法並無不合，應准許
    之。爰審酌兩造意願，兼顧兩造利益，併共有物之性質、分
    割前之使用狀態、經濟效用等情，認系爭土地應按被告方案
    即附圖及附表所示方式分割。
四、按因分割共有物具有非訟事件性質，兩造就共有物分割方法
    不能達成協議時，固得起訴請求裁判分割，然兩造各自主張
    之分割方法，僅供法院參考，法院依民法第824條命為適當
    之分配，乃斟酌何種分割方法較能增進共有物之經濟效益，
    並兼顧兩造利益以為決定，不受任何共有人主張之拘束，亦
    不因何造起訴而有不同，縱法院認原告請求分割共有物為有
    理由，而依法定方法分割，被告應訴並提出不同主張，係使
    法院就如何為適法分割形成積極心證，實質上並無何造勝訴
    或敗訴之問題，是以本院酌量兩造可因本件分割共有物而獲
    得之利益，認以兩造共有人於系爭土地應有部分比例負擔訴
    訟費用方不致失衡。是本件訴訟費用即應由兩造依系爭土地
    應有部分合計之比例負擔之，爰判決如主文第2項所示。
五、本件判決之基礎已臻明確，兩造其餘之攻擊、防禦方法及舉
    證，經審酌核與判決結果無影響，爰不一一予以論列，併此
    敘明。
六、據上論結，本件原告之訴為有理由，依民事訴訟法第385條
    第1 項前段、第80條之1 、第87條第1項，判決如主文。
中　　華　　民　　國　　111 　年　　6 　　月　　13　　日
                  民事第三庭  法　官　卓立婷
以上正本係照原本作成。
如對本判決上訴，須於判決送達後二十日內向本院提出上訴狀。
如委任律師提起上訴者，應一併繳納上訴審裁判費。　　　　　
中　　華　　民　　國　　111 　年　　6 　　月　　14　　日
　　　　　　　　　            書記官  謝宛橙
　　　　　　　　　
附表：桃園市○○區○○段0000地號土地（面積：4,605平方公尺）      編     號 當事人姓名 依110年7月8日土地登記謄本所示之權利範圍（見本院卷三第170頁至第174頁） 訴訟費用負擔比例 訴訟繫屬中轉讓情形 111年4月22日中地測字第1110006480號函附複丈成果圖被告方案（見本院卷四第74頁至第75頁） 1 藍春銀 240分之211 240分之211 ⒈邱奕琪、邱奕振於107年6月19日以買賣為原因將其應有部分30分之1、20分之1移轉登記予藍春銀（見本院卷二第72頁）。 ⒉邱奕蛟於108年8月28日以買賣為原因將其應有部分30分之1移轉登記予藍春銀（見本院卷二第170頁）。 ⒊邱奕正於110年7月5日以買賣為原因將其應有部分30分之1移轉登記予藍春銀（見本院卷三第154頁至第159頁、第172頁）。 編號1（面積3,970平方公尺），分歸原告所有。 2 邱玉川 48分之1 48分之1  編號3（面積282平方公尺），分歸被告邱玉川、邱秀珠、邱垂連按應有部分比例維持共有。 3 邱秀珠 48分之1 48分之1   4 邱垂連 48分之1 48分之1   5 邱素秋 24分之1 24分之1 邱奕錦於107年1月23日以信託為原因將應有部分24分之1移轉登記予邱素秋（見本院卷二第72頁）。 編號2（面積188平方公尺），分歸被告邱素秋所有。 6 陳濬紳 60分之1 60分之1  編號4（面積75平方公尺），分歸被告陳濬紳所有。      編號5（面積90平方公尺），分歸兩造按應有部分比例維持共有。